【裁判字號】    92,重上更(五),19
【裁判日期】    920429
【裁判案由】    殺人
【裁判全文】
臺灣高等法院臺南分院刑事判決      九十二年度重上更(五)字第一九號  Ａ
      上  訴  人  臺灣臺南地方法院檢察署檢察官
      上  訴  人
      即  被  告  甲  ○  ○
      選任辯護人  黃  慕  容
      上  訴  人
      即  被  告  戊  ○  ○
      指定辯護人  本院公設辯護人  庚  ○  ○
右上訴人因被告等殺人案件，不服臺灣臺南地方法院八十三年度重訴字第三十二號中
華民國八十三年十一月八日第一審判決（起訴案號：臺灣臺南地方法院檢察署八十三
年度偵續二字第四號），提起上訴，判決後經最高法院第五次發回更審，本院判決如
左：
      主      文
原判決撤銷。
甲○○、戊○○均無罪。
      理      由
一、公訴意旨略以：甲○○與蔡信雄受丙○○（教唆殺人經判處無期徒刑確定在案，
    現通緝中）僱用，於八十一年間共同在臺南市○○路二六四號以「玖聯代書」名
    義，經營地下錢莊重利業務（甲○○重利罪部分經本院以八十五年度上重更(一)字
    第三九一號判處有期徒刑七月確定），惟彼此金錢計算並不清楚，且蔡信雄曾向
    在高雄犯案後前來臺南投靠丙○○之丁○○（殺人罪經判處無期徒刑確定在案，
    現執行中）借用支票使用，因票款問題而結怨。八十一年十一月五日蔡信雄因需
    用槍彈，欲向丁○○索討（丁○○持有槍彈部分，另由臺灣高雄地方法院檢察署
    檢察官提起公訴），因丁○○行蹤不定，乃囑戊○○連絡丁○○，嗣於上址見到
    丁○○，即向丁○○索討槍彈，丁○○佯稱：槍彈已借給朋友，朋友現在富麗華
    舞廳云云。蔡信雄即駕車載丁○○、戊○○赴舞廳，欲尋丁○○之友人索取槍彈
    ，但未尋得丁○○所稱之友人，蔡信雄怒而責罵丁○○，並先行駕車離去。八十
    一年十一月六日凌晨約一時至二時之間丁○○、戊○○至臺南市○○路○段鑽石
    大飯店地下室仙杜拉酒店尋找丙○○，三人共同謀議殺害蔡信雄，甲○○則於二
    十分鐘後到達仙杜拉酒店參與會商，其間丙○○提議由丁○○幹掉蔡信雄，要給
    丁○○新臺幣（下同）二百零九萬元報酬。甲○○亦唆使丁○○稱：「反正你已
    經是死刑犯，再幹掉一個蔡信雄也沒有什麼關係，我可以幫你安排上臺北及偷渡
    」等語，戊○○在場默認，丁○○遂萌殺死蔡信雄之犯意。於八十一年十一月六
    日凌晨五時許丁○○獨自一人持中共製黑星手槍一支、子彈五顆，搭乘計程車至
    臺南市○○路二六四號，拉開一樓鐵門（未上鎖），進入屋內逕至二樓，以手敲
    蔡信雄臥房門，蔡某前來應門，房門一開，丁○○即持槍對準蔡某射擊二槍，當
    場擊斃蔡信雄後逃逸。嗣丁○○於八十一年十一月二十五日凌晨二時許在高雄市
    小港區○○路七四巷二二號三樓被警捕獲。因認甲○○、戊○○共同涉犯刑法第
    二十九條第一項及同法第二百七十一條第一項之教唆殺罪嫌云云。
二、公訴人認被告甲○○、戊○○共同涉有右揭教唆殺人罪嫌，無非係以：(一)同案共
    同被告丁○○於警訊及偵查中之供述其與戊○○在臺南市○○路○段鑽石大飯店
    地下室仙杜拉酒店與丙○○三人共同謀議殺害蔡信雄，甲○○則於二十分鐘後到
    達仙杜拉酒店參與會商，其間丙○○提議由丁○○幹掉蔡信雄，要給丁○○新二
    百零九萬元報酬。甲○○亦唆使丁○○稱：「反正你已經是死刑犯，再幹掉一個
    蔡信雄也沒有什麼關係，我可以幫你安排上臺北及偷渡」等語，戊○○在場默認
    等情。(二)被告甲○○無法提出花名「優優」之女子年籍資料供調查，且臺南市警
    察局第一分局亦函覆稱：查無「優優」之姓名年籍可供傳訊，並有該分局八十二
    年十月十二日第五四二五號函一紙附卷可按。(三)復有查扣之槍彈及相驗屍體證明
    書附卷可參等情，為其所憑論據。
三、按犯罪事實應依證據認定之，無證據不得推定其犯罪事實；又不能證明被告犯罪
    者，應諭知無罪之判決，刑事訴訟法第一百五十四條、第三百零一條第一項分別
    定有明文。又認定不利於被告之事實，須依積極證據，苟積極證據不足為不利於
    被告事實之認定時，即應為有利於被告之認定，更不必有何有利之證據。再事實
    之認定，應憑證據，如未能發現相當證據，或證據不足以證明，自不能以推測或
    擬制之方法，為裁判基礎。又共同被告所為不利己之供述，固得採為其他共同被
    告犯罪之證據，惟此項不利之供述，仍應調查其他必要之證據，以察是否與事實
    相符，自難專憑此項供述，為其他共同被告犯罪事實之認定，最高法院三十年上
    字第八一六號、四十年臺上字第八六號、三十一年上字第二四二三號判例可資參
    照。
四、訊之上訴人即被告甲○○、戊○○均堅決否認有右揭共同教唆殺人之犯行，被告
    甲○○辯稱：我於八十一年十月間自臺北南下，於臺南市○○路二六四號住了二
    、三天，並未受僱於丙○○，且案發當日凌晨我陪花名「優優」之酒店舞小姐至
    金華路「黛安娜」吃火鍋，吃完即返回鑽石飯店睡覺，並未至該飯店之地下室即
    仙杜拉酒店與丙○○、丁○○等人碰面，更未參與謀議殺害蔡信雄等語。被告戊○○則辯稱：當天我與蔡信雄至臺南市之富麗華舞廳找丁○○索回槍彈，但未取
    得，蔡信雄即當場怒罵丁○○，並命我與丁○○至仙杜拉酒店找丙○○，當時僅
    是在喝酒，並未談到殺害蔡信雄之事，且事後伊提供線索查出丁○○真實姓名，
    並帶警方人員前去逮捕丁○○，丁○○之供述不實，伊受冤枉等語。
五、經查：
（一）按犯罪事實之認定，應憑證據，如未能發現相當之證據，或證據不足以證明，
      自不能以推測或擬制之方法以為裁判之基礎。本案被告甲○○、戊○○自警訊
      、檢察官偵查、原審迄本院歷審審理時均堅決否認有右揭教唆殺人犯行（詳警
      卷(三)第八頁正面、第十頁反面、第十一頁正面、第十二頁正面、第十七頁、第
      十八頁，偵查卷(二)第十一頁正面、第十二頁反面、第十三頁正面、第四十頁正
      面、第四二頁正面、第一０一頁反面、第一一三頁正面、偵查卷(三)第十四頁反
      面、第十五頁正面，偵查卷(四)第二二頁反面、第三七頁反面、原審卷第十五頁
      ，本院上訴卷第三八至四十頁、第二０六頁、更一卷第三五頁、第一一五頁以
      下、本院更二卷第九九頁以下、本院更三卷第四十五頁以下、本院更四卷第五
      十一頁以下）。而丁○○受丙○○教唆而殺害蔡信雄之犯罪事實，丙○○教唆
      殺人罪及丁○○殺人罪，均經本院判處丙○○、丁○○無期徒刑確定，有本院
      八十七年度上重更(三)字第一七七號判決附卷可佐。且依調查所得證據，亦缺乏
      被告二人教唆丁○○殺害蔡信雄之犯罪動機與目的之直接證據，即綜合各種間
      接證據，本於經驗法則與論理法則，亦均無法為認定犯罪事實之基礎，上開本
      院確定判決亦認同本案被告未參與犯罪。是被告二人所辯，尚非全無可採。
（二）雖同案共同被告丁○○於警訊時固曾供稱：「是丙○○主謀，與甲○○、戊○○及我四個人共謀將蔡信雄擊斃圖利，因蔡信雄與丙○○二人合夥經營地下錢
      莊，知道蔡信雄有很多錢及二人合股之金錢要自己（指蔡某）侵占，所以邀戊○○、甲○○及我共謀將蔡信雄做掉，第一次是在八十一年十一月五日二十時
      左右，有我與戊○○前往臺南市○○路鑽石飯店找丙○○，三人共同商議‧‧
      戊○○在場默認」（詳警卷(三)第一頁）、「第二次在臺南市仙杜拉酒店，於八
      十一年十一月六日凌晨一至二時間，丙○○、甲○○、戊○○及我四個人一起
      謀議，丙○○就叫我幹掉蔡信雄，要幫我安排假的身分證及偷渡出國，並給我
      二百零九萬元，叫我找現場之小通（即李某）研究‧‧小通說反正你已經是通
      緝犯幹掉蔡信雄沒有什麼關係‧‧你幹掉他，我先安非你去臺北住，又說慢二
      、三天再幹掉他，戊○○當時亦在場不表示意見，事後我與戊○○至舞廳，約
      五點左右我與戊○○分手，前往將蔡信雄幹掉」（詳同前卷(三)第二頁正面）等
      語在卷。惟其嗣於檢察官偵查時卻又供稱：「我與戊○○到富麗華舞廳找蔡信
      雄一下就走了，之後我與戊○○去找丙○○，問他槍要如何處理，講了半個小
      時沒有結果，但楊有講：如果我碰到這種情形，我會將蔡信雄幹掉，戊○○有
      聽到」、「這件事是丙○○叫我去做的，他並且拿二張支票給我看，一張二０
      六萬元，一張二０九萬元，是丙○○的票，確是蔡信雄簽的字‧‧這是五日（
      凌晨）一、二點在仙杜拉酒店喝酒時講的‧‧我到仙杜拉酒店，阿通（即甲○○）已在那裏喝酒，並叫小姐，當時戊○○坐在比較遠之對面，阿通坐丙○○
      的另一邊，戊○○是否知情，我不知道，他沒有叫我殺蔡信雄，丙○○與我講
      完後，就說阿通頭腦比較好，有什麼問題問他，小通說最好星期天才動手，如
      果要動手也沒有關係，他會安排我到臺北住，再安排偷渡‧‧等，小通有叫我
      幹掉蔡信雄，至於原因我則不清楚」（詳偵查卷(二)第三二頁反面、第三四頁、
      第三五頁正面）、「戊○○可能知道此事，但沒有講話，也沒有給我生活費，
      我是聽到丙○○與小通‧‧小通跟我講之後，我才決定（殺人）的」（詳同前
      卷第三四頁反面，第三五頁正面）、「是丙○○及甲○○二人叫我殺的，是在
      案發前一天晚上講的，事後丙○○給我四千元，拿完後，我與戊○○去喝酒」
      （詳偵查卷(二)第七八頁）、「是丙○○叫我殺的，甲○○並沒有叫我殺，是丙○○說完後，叫我去找阿通，他叫我慢二、三天才殺他，但最後說隨我怎麼辦
      （詳同前卷第八七頁）」、「第一次是八、九點去找丙○○，問他槍的事，當
      時還未碰到蔡信雄，是蔡信雄打電話找戊○○說要向我要槍‧‧到鑽石飯店半
      小時後，我與戊○○離開，去找蔡信雄‧‧約一點離開富麗華，要去找丙○○
      ，先到樓下仙杜拉酒店，他在那裏甲○○不在，然後小通就到仙杜拉酒店，我
      們四人一起喝酒，喝完我就與戊○○離開（詳同前卷第八十九頁反面）」、「
      我去鑽石酒店二次，一次在殺人前，一次殺人後，我去時，（他指丙○○）與
      經理在喝酒約二點左右，我與戊○○去找他‧‧他就帶我到仙杜拉酒店‧‧不
      久甲○○就來，我們在那裏喝酒而已」（詳同前卷第九九頁）、「蔡信雄是丙○○叫我殺的，要給二０九萬元，但未拿到錢，當時戊○○有在場（指仙杜拉
      酒店），也知道談話之內容，但沒有有表示意見，亦沒有參與謀議殺害蔡信雄
      ，我要去殺蔡信雄時亦未告知他」（詳偵查卷(四)第二三頁反面、第二四頁正面
      ）、「（他指劉某）可能知道我要去殺蔡信雄，因為前一天我與丙○○之謀議
      他有聽到」（詳同前卷第二四頁反面）、「甲○○說在報紙上看到我殺了人‧
      ‧反正我是死刑犯，再幹掉一個也沒有關係，可以安排我上臺北及偷渡，當時
      戊○○沒有說話，在旁邊聽，不是我們四人一起謀議，是丙○○與甲○○二人
      一起商量好幹掉蔡信雄，才設計我」（詳偵查卷(五)第二四頁反面）、「戊○○
      並沒有說話暗示我殺蔡信雄」（詳同前卷第二五頁）等語。又於本院歷審供稱
      ：「槍是丙○○在公司交給我，大約十月中旬交給我，是丙○○叫我殺的，當
      時在酒店有四人，我與丙○○、甲○○、戊○○，提議要我殺蔡信雄，並給我
      二０九萬元」、「戊○○在酒店內，他知道，甲○○本來不在，後來至酒店也
      知道」（詳本院上訴卷第九四頁反面、第九五頁正面）、「是丙○○與蔡信雄
      僱用我的」（詳同前卷第九五頁反面）、「丙○○叫我殺蔡信雄，在仙杜拉酒
      店告訴我」、「當時有甲○○、戊○○、我及丙○○四人在場，他說細節部分
      找甲○○商量，戊○○也知道我要去殺人」（詳本院上訴卷第一五二頁反面、
      第一五三頁）、「他們二人（指甲○○、戊○○）當時在酒店內與小姐伐拳，
      是我與丙○○協商殺蔡信雄，他們二人不知情，是事後在報紙上看到才知道的
      」（詳本院上更二卷八十八年十二月二十八日訊問筆錄）等情。又於本院更(三)
      審陳稱：「丙○○有叫甲○○殺蔡信雄，甲○○不敢，才轉移目標找我，甲○○告訴我多殺一個沒有關係，是八十一年十九日在坐車時告訴我的．．」（詳
      本院更(三)審卷第六六頁）、「甲○○沒有告訴我殺掉蔡信雄，要幹掉蔡信雄是
      丙○○的主意」、「確實在五日甲○○有告訴我殺蔡信雄，甲○○跟我談時，
      確實是在計程車上告訴我的」（詳本院更(三)審卷第七七頁）、「蔡信雄第一次
      向我要槍時，在去富麗華之前（殺人前二、三天前）我去找戊○○、丙○○，
      當時我、戊○○、丙○○都在場我告訴他們說有人要向我拿槍，當時戊○○有
      說如果有人要向你拿槍你就讓他死，當時丙○○沒有說話。第二次我透過戊○○說那時是去富麗華的時間。去富麗華那裡拿不到槍，後來我們又去酒店那裡
      酒店快打烊了，就去對面咖啡店喝酒，咖啡店客滿，之後又回來酒店喝酒，在
      門口時遇到甲○○來，我們四人去酒店內，丙○○拿支票簿拿二○九萬元、二
      ○六萬元二張支票給我看而已，他說如果殺蔡信雄給我這二張支票，讓我去領
      錢，我告訴他我現在通緝中，無法拿票去領錢，之後他說殺死人後這二○九支
      票會給蔡信雄太太拿現金給我，細節部分叫我找甲○○，然後我直接找甲○○
      ，甲○○說如果殺人後先安排我去北部居住，事後再安排偷渡，之後我們在這
      酒店喝酒約壹個小時我與戊○○一起離開了，然後我與戊○○一起去附近海產
      店附近，找戊○○女朋友一起吃消夜，消夜後我帶戊○○女朋友送回去，我又
      與戊○○去萬象舞廳喝酒到凌晨五點多左右就分手，我去公司將蔡信雄殺死」
      （詳本審九十二年二月二十一日訊問筆錄）等語。其對於己稱親歷事實之有關
      殺害蔡信雄之動機，係由何人提議或謀議？商議地點及被告甲○○、戊○○是
      否知情？與有無教唆其殺人？等重要事項，前後陳述不一，且相互矛盾，顯有
      重大瑕疵。況依同案被告丁○○所供，若係因蔡信雄要向其取回槍彈或因與丙○○為合夥經營地下錢莊之事（即蔡信雄侵占丙○○之資金及支票）發生爭執
      ，才謀議殺害蔡信雄，則被告甲○○、戊○○既僅係受僱於丙○○、蔡信雄所
      經營之地下錢莊代為收取債款及接聽客戶電話（詳八十一年度偵字第一四一一
      ０、一四一三八、一三四五八號起訴書，即偵查卷(一)第一二九至一三二頁），
      衡諸常情，被告等二人豈會為與己並不相干之事情，而萌殺害蔡信雄之動機？
      顯與事理有違。又丁○○於原審雖供稱：「丙○○有叫甲○○殺蔡信雄，甲○○不敢，才轉移目標找我，甲○○告訴我多殺一個沒有關係，是八十一年十月
      九日在坐車時告訴我的……」等語，然此已為被告甲○○所堅決否認，而丁○○供詞復有前後不一，且相互矛盾之瑕疵，顯不足以此即認被告甲○○係因受
      僱於丙○○，礙於情面，未敢拒絕，乃轉而囑咐丁○○執行，以完成丙○○交
      辦之事項，並進而推論被告甲○○有萌殺害蔡信雄動機。更何況丁○○前案記
      錄，當時並非死刑犯。且戊○○提供線索查出丁○○真實姓名，並與警方配合
      前去圍捕而發生槍戰，亦經丁○○於警訊中供述甚明（詳警(一)卷第二頁反面及
      本院更(三)審卷八十九年九月六日訊問筆錄）。再徵之同案被告丙○○自警訊、
      偵查迄歷審審理時均否認有教唆丁○○殺害蔡信雄等情以觀（詳偵查卷(四)第四
      七頁、警卷(一)第一頁、第五頁、本院上訴卷第九三頁、上更一卷第七四頁），
      尚不能徒憑同案共同被告丁○○前揭具有重大瑕疵，且又無法查與事實相符之
      供述內容，遽採為不利於被告等二人之論罪依據。
（三）至被告戊○○於檢察官偵查及本院審理時固坦認有於八十一年十一月五日因蔡
      信雄為向丁○○索討槍彈之事，夥同丁○○至臺南市富麗華舞廳，且因未尋獲
      丁○○所稱向其借槍之人，致蔡某責罵丁○○；另於八十一年十一月六日凌晨
      確有與丁○○至仙杜拉酒店與丙○○見面，且至當日上午五時許與丁○○分手
      後，迄同日上午七、八時許又與丁○○在臺南市某西餐廳共同飲食喝酒等語在
      卷，且核與同案被告丁○○於本院上訴審審理時之供述情節相符（詳本院上訴
      卷第九五頁、第一五三頁）。惟衡諸常情，若被告戊○○確有參與教唆丁○○
      殺害蔡信雄之謀議，則其於丁○○持槍殺害蔡信雄後，自當與其互相避不見面
      及聯繫，以防止被警方查獲或發覺可疑之風險，豈會於事發後，竟肆無忌憚又
      與丁○○碰面并同至西餐廳飲酒作樂之理？況本案警方之所以能查獲同案共同
      被告丁○○，乃係警方循線查覺被告戊○○、甲○○亦在被害人蔡信雄所經營
      之地下錢莊工作，遂由警員乙○○以呼叫器通知其至警局說明，被告戊○○即
      於八十一年十一月六日上午十一時五十分即自動到案，並向警方供述：「丁○○可能係兇嫌」，始由警方循線查獲丁○○等情，亦據被告戊○○於偵查及本
      院上訴審審理時供述綦詳在卷，核與證人即臺南市警察局第一分局警員乙○○
      於本院上訴審審理時之證述情節相符（詳本院上訴卷第一七六頁），且為同案
      被告丁○○所是認，自屬真實。又依常理，若被告戊○○等二人確有教唆丁○○殺害蔡信雄，則其於警局制作筆錄時自當避談丁○○之事，豈有反向警方供
      出丁○○涉案，而不虞己亦可能被供出而致涉案之理？況同案共同被告丁○○
      雖先後供稱：「第二次在臺南市仙杜拉酒店，於八十一年十一月六日凌晨一至
      二時間，丙○○、甲○○、戊○○及我四個人一起謀議，丙○○就叫我幹掉蔡
      信雄，要幫我安排假的身分證及偷渡出國，並給我二百零九萬元，叫我找現場
      之小通（即李某）研究‧‧小通說反正你已經是通緝犯幹掉蔡信雄沒有什麼關
      係‧‧你幹掉他，我先安非你去臺北住，又說慢二、三天再幹掉他，戊○○當
      時亦在場不表示意見，事後我與戊○○至舞廳，約五點左右我與戊○○分手，
      前往將蔡信雄幹掉」（詳警卷(三)第二頁正面）「這件事是丙○○叫我去做的，
      他並且拿二張支票給我看，一張二０六萬元，一張二０九萬元，是丙○○的票
      ，確是蔡信雄簽的字‧‧這是五日（凌晨）一、二點在仙杜拉酒店喝酒時講的
      ‧‧我到仙杜拉酒店，阿通（即甲○○）已在那裏喝酒，並叫小姐，當時戊○○坐在比較遠之對面，阿通坐丙○○的另一邊，戊○○是否知情，我不知道，
      他沒有叫我殺蔡信雄，丙○○與我講完後，就說阿通頭腦比較好，有什麼問題
      問他，小通說最好星期天才動手，如果要動手也沒有關係，他會安排我到臺北
      住，再安排偷渡‧‧等，小通有叫我幹掉蔡信雄，至於原因我則不清楚」（詳
      偵查卷(二)第三二頁反面、第三四頁、第三五頁正面）云云。然倘丁○○所言屬
      實，則其於槍殺蔡信雄後，明知警方將全力緝兇，其處境岌岌可危，必依先前
      計畫，以電話聯絡被告甲○○或與之相約見面，就暫住台北及安排偷渡相關事
      宜密切聯繫，以求脫困，然丁○○竟捨此不為，僅先與被告戊○○碰面并同至
      西餐廳飲酒作樂，後又持續以行動電話與丙○○聯繫，而均未與被告甲○○聯
      繫，更與常理相違。從而在查無其他積極證據足資證明被告甲○○、戊○○與
      丁○○、丙○○間有何謀議或教唆之情形下，自尚不能以被告戊○○之前揭供
      述內容，遽採為其論罪之依據。
（四）另同案共同被告丙○○於警訊時雖曾供稱：「戊○○曾三次私下對我抱怨，蔡
      信雄叫他去辦事、卻未拿錢給他，心中有不滿，說要離開蔡信雄」（詳警卷(一)
      第十一頁）、「戊○○心機深沈為人‧‧我不敢確定有無共同涉案」（詳同前
      卷第十二頁反面）等語。惟於警方另行制作之筆錄及偵查與本院上訴審審理時
  卻又供稱：「蔡信雄命案，我個人想法係丁○○所為」（詳同前卷第一頁反面
      、第五頁正面、第六頁、第八頁、第十頁），「戊○○沒參與意見，亦沒有提
      議」（詳偵查卷(四)第四七頁反面、第四八頁反面）。「並沒有提議要幹掉蔡信
      雄」（詳本院上訴卷第九四頁）等情在卷，竟對於己身親歷事實之陳述互不一
      致。至證人即被害人之配偶黃雅玲於警局雖證稱：戊○○身體發抖並推說綽號
      「十三仔」涉嫌最大等語（詳警卷(一)第十六、十七頁、偵查卷(五)第十五頁反面
      ），惟此則為被告戊○○所堅決否認，且證人黃雅玲亦未目睹或耳聞本案發生
      之經過情形，尚屬臆測之詞，從而亦不能以渠等前揭供、證述內容遽採為被告
      論罪之依據，乃證據法則上當然之理。
（五）本案雖又有查扣之槍彈及相驗屍體證明書附卷可按，惟此亦僅能證明被害人蔡
      信雄確有遭槍擊死亡之事實，且依前揭說明，既無法確切查證同案被告丁○○
      前揭不利被告戊○○等二人之供述內容係屬真實，自亦不能執此遽採為被告等
      論罪之依據；雖臺南市警察局第一分局八十二年十月十二日第五四二五號函確
      載明：「并無『優優』之姓名年籍可供傳訊等語，惟究其內容乃謂因舞小姐均
      是自由上班，流動性極大，平時均以花名相稱，優優於警方前往調查即未到舞
      廳上班，無年籍資料可查（詳偵查卷(三)第二二、二三頁），非謂並無此人，況
      被告二人於案發當日行蹤，經員警查證結果，確實與被告二人所述經過相符一
      節，亦據證人乙○○於本院前審結證稱：「當時丙○○被抓後已收押禁見，我
      們仍在查蔡信雄的朋友，後來找到戊○○、甲○○，我們由戊○○與甲○○說
      案發當天的去處，我們有去查證案發當天行程均沒有錯」等語（見本院上訴卷
      第一七七頁），於本院調查中則結證稱：「（你稱有查過戊○○、甲○○的行
      蹤何義？）他們時常在一起喝酒，我要瞭解他們是否有共謀的事情，所以當時
      我有查得很清楚」等語，益見被告二人所辯非虛。況被告否認犯罪事實所持之
      辯解，縱屬不能成立，仍非有積極證據足以證明其犯罪行為，不能遽為有罪之
      認定，從而公訴人執此遽採為被告論罪之依據，亦有誤會。
（六）最高法院發回意旨，雖又論「戊○○與丁○○既無仇怨，甲○○亦時常資助丁○○生活費，甚而於丁○○殺害蔡信雄之當日凌晨猶仍資助丁○○款項，待其
      不薄，苟被告等二人並無教唆殺人之情事，丁○○何以自警訊起至原審調查止
      ，均一再供述被告等二人確有涉案，其原因為何？」等語，然丁○○於警訊中
      亦自承：因他案遭通緝後，逃亡至台南而受雇於蔡信雄，且案發前並未與蔡信
      雄發生爭吵等語，則蔡信雄與丁○○亦無仇怨，甚且有恩於丁○○，然丁○○
      僅因他人口頭教唆，並誘之以利，即於短短二日內形成殺人之動機與決意，並
      旋即以殘酷手段殺害蔡信雄，其心裡狀態已非一般常理所能度測，自不得以被
      告二人平日有資助丁○○之行為，即認丁○○無誣指被告二人之可能。況案發
      當時，因丁○○前案記錄，當時並無判處死刑之判決，而僅知兇手可能為綽號
      「十三」之人，因戊○○提供線索，始查出丁○○真實姓名，亦經本院論述於
      前，況被告因案遭通緝而逃亡，經戊○○介紹而受雇蔡信雄及丙○○，知其真
      實姓名者僅區區戊○○等數人爾，其於被捕後，懷疑受戊○○等人出賣，乃憤
      而設詞構陷被告二人，亦屬事理之常。是本案自不得因被告二人有資助丁○○
      生活費之情，即認丁○○無誣指被告二人之可能。
（七）按刑法第二十九條第一項之教唆犯係指行為人對於本無犯罪意思，或有犯罪意
      思，而尚未決定之特定人，基於教唆犯罪之故意，唆使其產生犯罪之決意者而
      言。其教唆他人犯罪之方法，則無所限制，無論以言語慫恿，或以文字挑撥，
      或以勢利引誘，或以感情刺激，或以情面委託皆無不可（最高法院八十九年度
      臺上字第三四０八號判決參照）。雖本案同案被告丁○○迭次於警訊、偵審中
      指稱：「小通（指甲○○）告訴我說反正你已經是死刑犯，幹掉蔡信雄也沒有
      什麼關係」「你幹掉他後我先安排你臺北去住」「丙○○跟我講完後，就說阿
      通（指甲○○）的頭腦比較好，有什麼問題去找他，小通說最好是星期天才動
      手較好，如果要動手也沒有關係，他會安排我去臺北住，再安排偷渡，做身分
      證等」「（小通）有（叫我幹掉蔡信雄）」「是丙○○與甲○○二人叫我殺（
      蔡信雄）的」「是丙○○與甲○○二人一起商量好幹掉蔡信雄，才設計我」「
      （他指甲○○）說在前二天（已經慢二、三天幹掉他的意思），就決定要自已
      下手殺蔡信雄，但是沒有殺，現在我去殺就好了，因反正我現在已經是死刑犯
      ，幹掉蔡信雄也沒關係」「他（指甲○○）說我是通緝死刑犯，叫我去犯案，
      等殺完之後叫我去臺北，他要安排我偷渡到大陸」「是的（指甲○○親自說的
      」等語在卷（詳訊(三)卷第二頁、八十一年度偵字第一四一一０號卷第三三、三
      四、七八頁、八十三年偵偵續(二)字第四號卷第二四頁，本院更(二)審卷第一五一
      、一五二頁）。由是以觀，似有以言語慫恿，或以情面委託等情。惟丁○○受
      教唆殺害蔡信雄得有相當代價，而被告甲○○、戊○○有何利益不明，而丁○○對於其所稱親歷事實中，有關殺害蔡信雄之動機，係由何人提議或謀議？商
      議地點及被告甲○○、戊○○是否知情？與有無教唆其殺人？等重要事項，前
      後陳述不一，且相互矛盾，顯有重大瑕疵，且與事實不符，已如前述，事實既
      無法確切認定，自難以適用法則，合予敘明。
（八）此外，又查無其他任何確切之證據足資證明被告戊○○、甲○○有何謀議或教
      唆殺人之罪行，自屬不能證明被告等二人犯罪。
七、綜上所述，被告甲○○、戊○○被訴教唆殺人罪嫌，均應屬不能證明，此外復查
    無其他積極證據足以證明被告二人有教唆殺人之犯行，理應均諭知無罪，以免冤
    抑。原審疏未詳察，遽依同案被告丁○○具有瑕疵之陳述，且未深入細心勾稽種
    種有利於被告等人之證據，即分別對被告二人論罪科刑，自有未洽。檢察官循被
    害人之父己○○聲請，上訴意旨，認量刑過輕，指摘原判決不當，為無理由；被
    告等上訴意旨，指摘原判決不當，為有理由，應由本院撤銷改判，另為被告甲○○、戊○○無罪之諭知，以昭公允。
據上論斷，應依刑事訴訟法第三百六十九條第一項前段、第三百六十四條、第三百零
一條第一項，判決如主文。
本案經檢察官許仲瑩到庭執行職務。
中    華    民    國      九十二      年      四      月      二十九    日
                                  臺灣高等法院臺南分院刑事第一庭
                                      審判長法官  茆    臺    雲
                                            法官  蔡    長    林
                                            法官  李    文    福
右正本證明與原本無異。
如不服本判決，應於判決送達後十日內向本院提出上訴狀，其未敘述理由者並應於提
出上訴狀後十日內向本院補提理由書（應附繕本)。
                                      法院書記官  李    良    倩
中    華    民    國      九十二      年      五      月        一      日


司法院資訊處製作；財團法人民間司法改革基金會備份。
